最高法院刑事裁定　　　　　　　　　 110年度台抗字第1455號
抗　告　人　周泓旭　
上列抗告人因違反國家安全法案件，不服臺灣高等法院中華民國
110年7月19日限制出境、出海之裁定（110年度矚上訴字第3號）
，提起抗告，本院裁定如下：
    主  文
抗告駁回。
    理  由
原裁定意旨略以：抗告人周泓旭經檢察官起訴違反修正前國家
  安全法第2 條之1規定，而犯該法第5條之1第1項罪嫌，經第一
  審法院於民國110年4月28日判決無罪，並依刑事訴訟法第93條
  之4 但書規定裁定限制出境、出海。茲該案經檢察官提起上訴
  ，現由原審法院審理中，且前開限制出境、出海期間將於 110
  年7 月22日屆滿，經於同年7月6日聽取辯護人（抗告人經合法
  傳喚未到庭陳述意見）、檢察官意見，並審酌卷存證據資料，
  認抗告人雖經第一審諭知無罪，然自形式上觀察，其上開犯行
  罪嫌重大，是否無罪，尚待究明，且屬對社會治安有重大影響
  之案件，而抗告人為大陸地區人民，生活重心及主要財產均非
  在臺灣地區，依一般人趨吉避凶、畏懼刑罰執行之心理，一旦
  解除限制出境、出海，可預期其因此逃匿境外以規避審判程序
  進行及刑罰執行之可能性非低，有相當理由足認有逃亡之虞，
  而有刑事訴訟法第93條之2第1 項第2款之事由。參酌本案訴訟
  進行之程度，並權衡國家刑事司法權之有效行使、社會秩序及
  公共利益、抗告人居住暨遷徙自由受限制之程度，並考量其所
  涉本案之犯罪情節等，認有限制抗告人出境、出海之必要，且
  無從以其他方式替代，爰裁定自110年7月23日起限制出境、出
  海8月等語。
抗告意旨略以：㈠原審前已受理抗告人不服第一審基於同一事
  實所為限制出境、出海裁定之抗告案件，並於110年6月29日以
  110年度抗字第939號裁定駁回其抗告。原審就本案已有定見，
  於110 年7月6日所行陳述意見程序，僅係徒具形式，實無動搖
  、影響心證之可能，有違公平法院及正當法律程序。且就抗告
  人之原審辯護人所提上揭程序質疑及聲請迴避，並無一語敘明
  ，亦有裁定不備理由之違法。㈡本案經第一審詳為調查，而為
  無罪判決，已足認抗告人並無犯罪嫌疑，原裁定卻謂自形式上
  觀察，犯罪嫌疑重大，且檢察官提起上訴，有受有罪判決之高
  度可能性云云，自有不當。另抗告人於偵、審期間並無故意不
  到庭或不遵指令等情事，且本罪為最重本刑有期徒刑5 年以下
  之輕罪，即使獲判有罪，刑度亦輕，其自無逃亡以脫免刑事追
  訴或執行之可能。㈢原審就其所指限制出境、出海，將其圈禁
  在臺灣地區，不僅剝奪其歸國權，亦嚴重影響其工作、生活、
  健康及與家人團聚之權益等節之質疑，俱未論及，也未說明為
  何認定其有逃亡之虞，而有限制出境、出海之必要，以及何以
  不能以其他處分替代之理由，未盡法院應盡之澄清說明義務。
  且以其為大陸地區人民，生活重心、社交網絡非在臺灣，即推
  論其有高度逃亡之虞，予以限制出境、出海，構成間接歧視，
  有違反憲法平等原則云云。
限制出境、出海之處分，依刑事訴訟法之規定，可分為獨立型
  限制出境、出海（刑事訴訟法第93條之2第1項），及羈押替代
  處分型限制出境、出海（同法第93條之6 ）二種類型。前者，
  本於獨立審查要件作為判斷基礎，由檢察官、法官本於職權逕
  行發動，而與羈押處分脫鉤，並非羈押之替代處分。易言之，
  於被告犯罪嫌疑重大，有刑事訴訟法第93條之2第1項各款所定
  情形之一（無一定之住、居所；有相當理由足認有逃亡之虞，
  或足認有湮滅證據、勾串供證之虞），且有必要時，檢察官、
  法官得未經訊問被告，逕行裁定限制出境、出海。此所稱之法
  官，乃指案經起訴或上訴繫屬於法院時，依各該法院分案規則
  承辦該案件之法官或合議庭而言。又關於限制出境、出海與否
  之審查，其目的僅在判斷有無實施該強制處分，以保全被告到
  案，避免逃匿國外，致妨害國家刑罰權行使之必要，並非認定
  被告有無犯罪之實體審判程序，故關於限制出境、出海之要件
  ，無須經嚴格證明，以自由證明為已足。而被告有無符合刑事
  訴訟法第93條之2第1項規定之要件，應否限制出境、出海，俱
  屬事實審法院依職權裁量之事項，事實審法院自得斟酌訴訟進
  行程度及其他一切情事而為認定。倘就客觀情事觀察，法院限
  制出境、出海之裁定，在目的與手段間之衡量，並無明顯違反
  比例原則之情形，即無違法或不當可言。再者，法官被聲請迴
  避，除因急速處分或以第18條第2 款為理由者外，應即停止訴
  訟程序，刑事訴訟法第22條定有明文。準此，當事人以同法第
  18條第2 款（有偏頗之虞）為由，聲請法官迴避者，其訴訟程
  序並不因而停止進行。
經查：㈠抗告人被訴違反修正前國家安全法案件，經第一審判
  決無罪後，檢察官不服提起上訴。原審依其法院分案規則分受
  承辦該案，依前說明，自有依刑事訴訟法第93條之2第1項規定
  為獨立型限制出境、出海之職權。而抗告人雖於110 年7月7日
  ，以原審前駁回其不服第一審就本案所為限制出境、出海裁定
  之抗告案件為由，依刑事訴訟法第18條第2 款聲請原審迴避，
  惟此聲請並不影響訴訟程序之進行，且原審亦未經裁定迴避，
  則其所為本件裁定，自難認有何違反正當法律程序之可言。原
  裁定就抗告人此部分之質疑，疏未說明理由，雖有微疵，惟尚
  無礙裁定之結果。㈡原裁定就抗告人雖經第一審法院判決無罪
  ，惟其憑何認定抗告人就被訴違反修正前國家安全法仍屬罪嫌
  重大，並可預期有逃匿境外以規避審判及刑罰執行之虞，而有
  依刑事訴訟法第93條之2第1 項第2款規定，限制其出境、出海
  之必要等各事項，業經審酌，並已詳敘依據及理由，核屬原審
  裁量職權之適法行使，並無不合。至抗告人縱前未曾無故不到
  庭或有不遵指令之情事，以及本罪法定最重本刑為有期徒刑 5
  年，惟亦難執此認其嗣後絕無逃亡規避審判或刑罰執行之虞，
  而無限制出境、出海之原因及必要。㈢抗告人為大陸地區人民
  ，其一旦返回大陸，不願來臺，依目前兩岸之互動及情勢，我
  國司法機關難以透過引渡等方式，強制其返臺進行審判及執行
  刑罰，則原裁定認定抗告人生活重心及主要財產均非在臺灣地
  區，一旦解除出境、出海，其有逃匿境外以規避審判及刑罰之
  高度可能性等旨，核與經驗法則及論理法則無悖。抗告意旨指
  摘原審構成間接歧視，違反平等原則云云，難認有理由。㈣綜
  上，抗告意旨置原裁定之說明於不顧，徒憑己意，任意指摘原
  裁定違法、不當，非有理由，應予駁回。
據上論結，應依刑事訴訟法第412條，裁定如主文。
中    華    民    國   110    年    9     月    9     日
                  刑事第三庭審判長法  官  徐  昌  錦  
                                  法  官  周  政  達  
                                  法  官  林  海  祥  
                                  法  官  侯  廷  昌  
                                  法  官  江  翠  萍  
本件正本證明與原本無異
                                  書記官
中    華    民    國   110    年    9     月    14    日